臺灣苗栗地方法院刑事判決
109年度訴字第603號
公  訴  人  臺灣苗栗地方檢察署檢察官
被      告  劉俊傑



上列被告因違反廢棄物清理法案件，經檢察官提起公訴（109年
度偵字第6910號），被告於準備程序中就被訴事實為有罪之陳述
，經本院告知簡式審判程序之旨，並聽取當事人之意見後，裁定
由受命法官獨任進行簡式審判程序，判決如下：
    主  文
劉俊傑共同犯廢棄物清理法第四十六條第四款之非法清除廢棄物
罪，處有期徒刑陸月，如易科罰金，以新臺幣壹仟元折算壹日。
緩刑叁年，並應於本判決確定之日起壹年內，向指定之政府機關
、政府機構、行政法人、社區或其他符合公益目的之機構或團體
提供陸拾小時之義務勞務，緩刑期間付保護管束。
    犯罪事實
一、劉俊傑、賴俊雄（所涉違反廢棄物清理法部分，由本院另行
    審理）均知悉未依廢棄物清理法第41條第1項規定領有廢棄
    物清除、處理許可文件，不得從事廢棄物清除、處理，竟共
    同基於未領有廢棄物清除處理許可文件而從事廢棄物清除、
    處理之犯意聯絡，於民國109年10月27日下午6時許，由賴俊
    雄以電話聯絡劉俊傑，以半日薪新臺幣（下同）3,500元（
    即時薪875元）之代價雇用劉俊傑，由劉俊傑於109年10月28
    日上午8時10分許，駕駛其所有之未領用牌照之拼裝車（俗
    稱鐵牛車），先至苗栗縣○○鎮○○里000號臺鹽通霄精鹽廠廠
    區內，載運、清除營建拆除工程所產生，含有剩餘土石（水
    泥塊夾雜鋼筋）等屬一般事業廢棄物之營建混合物，復於同
    日上午9時40分許，欲將上開營建混合物傾倒棄置在賴俊雄
    所實際管理位於苗栗縣○○鎮○○路000巷00號月稱光明寺前之
    苗栗縣○○鎮○里○段○○○段000地號土地（下稱本案土地）上，
    以此方式從事一般事業廢棄物之清除、處理。嗣於同日上午
    9時40分許，經警會同苗栗縣政府環境保護局稽查人員到場
    稽查，當場查獲賴俊雄提供本案土地傾倒棄置營建混合物，
    並扣得上開拼裝車（暫行發還責付劉俊傑保管）及挖土機，
    始查獲上情。
二、案經苗栗縣警察局通霄分局報告臺灣苗栗地方檢察署檢察官
    偵查起訴。
    理  由
一、被告劉俊傑所犯係死刑、無期徒刑、最輕本刑為3年以上有
    期徒刑以外之罪，亦非高等法院管轄第一審案件，其於準備
    程序進行中，先就被訴事實為有罪之陳述，經本院告知簡式
    審判程序之旨，並聽取檢察官及被告之意見後，依刑事訴訟
    法第273條之1第1項之規定，由本院合議庭裁定進行簡式審
    判程序。是依刑事訴訟法第273條之2規定，本件之證據調查
    ，不受同法第159條第1項、第161條之2、第161條之3、第16
    3條之1及第164條至第170條規定之限制，合先敘明。
二、認定犯罪事實所憑之證據及理由
　　上揭犯罪事實，業據被告於警詢、偵訊、本院準備程序及審
    理中均坦承不諱（見偵卷第42至44、99至100頁，本院訴字
    卷【下稱本院卷】第57至58、102、132頁），核與證人即同
    案被告賴俊雄、證人劉萬崎於警詢時之證述情節均大致相符
    （見偵卷第34至35、38、49至50頁），並有警員職務報告書
    、苗栗縣通霄地政事務所土地所有權狀、具領保管切結書、
    領據各1份、苗栗縣警察局通霄分局扣押筆錄、扣押物品目
    錄表、代保管單、苗栗縣事業廢棄物處理稽查紀錄工作單各
    2份、現場及扣案物照片12張、發還責付保管照片3張在卷可
    稽（見偵卷第31、55至59、63至67、71至77、79、81、83頁
    ，本院聲字卷第29至37頁），足認被告前揭任意性自白核與
    事實相符，應堪採信。從而，本件事證已臻明確，被告犯行
    洵堪認定，應依法論科。
三、論罪科刑
　㈠按從事廢棄物清除、處理業務者，應向直轄市、縣（市）主
    管機關或中央主管機關委託之機關申請核發公民營廢棄物清
    除處理機構許可文件後，始得受託清除、處理廢棄物業務，
    為廢棄物清理法第41條第1項前段定有明文。又按廢棄物清
    理法第46條第4款之未領有許可文件清理廢棄物罪，其犯罪
    主體，不以廢棄物清理業者為限，只要未依第41條第1項規
    定領有廢棄物清除、處理許可文件，而從事貯存、清除、處
    理廢棄物，即為該當（最高法院109年度台上大字第3338號
    裁定意旨參照）。申言之，廢棄物清理法第46條第4款前段
    之非法清理廢棄物罪，係以未依同法第41條第1項規定領有
    廢棄物清除、處理許可文件，從事廢棄物貯存、清除、處理
    為其構成要件。其犯罪主體，不以經許可之公、民營廢棄物
    清理機構，或專門執行此項業務者為限，亦即，自然人未依
    同法第41條第1項規定領有廢棄物清除、處理許可文件，從
    事廢棄物清除、處理者，均包括在內（最高法院95年度台上
    字第2630號、96年度台上字第6443號、107年度台上字第313
    號判決意旨參照）。次按廢棄物清理法就「貯存」、「清除
    」及「處理」行為，並未加以定義，然依廢棄物清理法第36
    條第2項所授權訂定之「事業廢棄物貯存清除處理方法及設
    施標準」第2條第1款至第4款規定，所謂「貯存」係指事業
    廢棄物於清除、處理前，放置於特定地點或貯存容器、設施
    內之行為；所謂「清除」係指事業廢棄物之收集、運輸行為
    ；所謂「處理」係指下列行為：（一）中間處理：指事業廢
    棄物在最終處置或再利用前，以物理、化學、生物、熱處理
    或其他處理方法，改變其物理、化學、生物特性或成分，達
    成分離、減積、去毒、固化或穩定之行為。（二）最終處置
    ：指衛生掩埋、封閉掩埋、安定掩埋或海洋棄置事業廢棄物
    之行為。（三）再利用：指事業產生之事業廢棄物自行、販
    賣、轉讓或委託做為原料、材料、燃料、填土或其他經中央
    目的事業主管機關認定之用途行為，並應符合其規定者。所
    謂「清理」即指貯存、清除或處理事業廢棄物之行為。惟觀
    之該標準第4章（事業廢棄物之中間處理）、第5章（事業廢
    棄物之最終處置）等相關規定，該所謂之「處理」，係指符
    合法令規定所為之處置行為。本案被告及同案被告賴俊雄均
    未領有廢棄物清除、處理許可文件，就被告於前揭時、地經
    警查獲部分，被告受賴俊雄之雇用，依其指示擅自運輸屬一
    般事業廢棄物之營建混合物，乃非法清除廢棄物之行為，被
    告既已為廢棄物之運輸，即屬清除行為，縱令其載運至目的
    處所後，尚未完成傾倒即被查獲，仍無解於「清除」行為之
    成立（最高法院96年度台上字第2878號、99年度台上字第43
    74號、102年度台上字第2817號、110年度台上字第5334號判
    決意旨參照）。亦即，被告未領有廢棄物清除、處理許可文
    件，從事運輸一般事業廢棄物之行為，已該當廢棄物清理法
    第46條第4款前段之「清除」行為甚明。
　㈡是核被告所為，係犯廢棄物清理法第46條第4款前段之非法清
    除廢棄物罪。被告與賴俊雄就上開犯行，具有犯意聯絡及行
    為分擔，應論以共同正犯。又廢棄物清理法第46條第4款前
    段規定之「未依第41條第1項規定領有廢棄物清除、處理許
    可文件，從事廢棄物清除、處理」罪，其行為本質上具有反
    覆性與延時性，乃執行業務本質所當然，而為集合犯之一種
    ，但其犯罪之成立，並不以行為人有多次廢棄物清除、處理
    為必要，如有從事廢棄物清除、處理等作為，縱僅1次即被
    查獲，仍無解於該條項之罪（最高法院95年度台上字第2630
    號判決意旨參照）。從而，本件被告於前揭時、地，從事廢
    棄物清除行為，縱僅從事1次即被查獲，仍應認屬集合犯而
    論以包括一罪。
　㈢按犯罪之情狀顯可憫恕，認科以最低刑度仍嫌過重者，得酌
    量減輕其刑，刑法第59條定有明文。其立法理由中指出，該
    條所謂「犯罪之情狀顯可憫恕」，係指裁判者審酌第57條各
    款所列事項以及其他一切與犯罪有關之情狀之結果，認其犯
    罪足堪憫恕者而言。是刑法第59條與第57條適用上固有區別
    ，惟刑法第59條所謂「犯罪之情狀」，與刑法第57條所稱之
    審酌「一切情狀」，二者並非有截然不同之範圍，於裁判上
    酌量減輕其刑時，本應就犯罪一切情狀（包括刑法第57條所
    列舉之10款事項），予以全盤考量，審酌其犯罪有無顯可憫
    恕之事由，以為判斷，故適用第59條酌量減輕其刑時，並不
    排除第57條所列舉10款事由之審酌。又是否適用刑法第59條
    規定酌量減輕其刑，係實體法上賦與法院得依職權裁量之事
    項（最高法院80年度台上字第3964號、99年度台上字第6420
    號、106年度台上字第1580號、108年度台上字第2978號判決
    意旨參照）。而被告所犯廢棄物清理法第46條第4款之非法
    清理廢棄物罪，其法定刑為1年以上5年以下有期徒刑，得併
    科1,500萬元以下罰金，然同為非法清理廢棄物之行為，其
    原因動機不一，犯罪情節未必盡同，或有大型業者，亦有中
    、小型業者之分，其非法清理廢棄物之行為所造成危害環境
    程度自屬有異，法律科處此類犯罪，所設之法定最低本刑卻
    屬相同，不可謂不重。衡諸本件被告所清除者，係屬一般事
    業廢棄物之營建混合物，相較於任意收集運輸、傾倒棄置具
    有毒性、危險性，且濃度或數量足以影響人體健康或污染環
    境之有害事業廢棄物，對環境之危害性相對較輕，又被告於
    前揭時、地載運上開營建混合物，係受賴俊雄之雇用，依其
    指示所為，顯見被告並非居於主導或指揮之地位，且尚未傾
    倒於本案土地上即被查獲，另被告自陳其未因本案犯行獲得
    任何報酬或利益（見偵卷第100頁，本院卷第103頁），核其
    情節與長期、大量非法清除、處理廢棄物者尚屬有別，且被
    告於警詢、偵訊、本院準備程序及審理中始終坦承犯行。是
    綜觀被告犯罪之具體情狀及行為背景，與所犯廢棄物清理法
    第46條第4款之非法清除廢棄物罪之法定刑相衡，確屬情輕
    法重，客觀上足以引起社會一般人之同情而顯可憫恕，認縱
    宣告法定最低度之刑猶嫌過重，爰依刑法第59條規定酌量減
    輕其刑。
　㈣爰以行為人之責任為基礎，審酌被告對於任意收集運輸廢棄
    物將造成環境污染，應有一定程度之認識，竟未依法領有廢
    棄物清除、處理許可文件，共同非法從事一般事業廢棄物之
    清除，危害周圍土地及生態環境，所為誠值非難，惟念及被
    告前無違反廢棄物清理法或其他相關之前案紀錄，犯後始終
    坦承犯行之態度；另考量被告本案犯行係受賴俊雄之雇用，
    依其指示所為，就本案犯行並未獲取任何報酬或其他不法利
    得，且尚未傾倒於本案土地上即被查獲，業如前述，足認被
    告所造成之法益侵害及環境影響尚非至鉅，兼衡被告本件犯
    罪動機，其於本院審理中自陳所受教育程度為高中畢業，目
    前從事雜工工作，日薪約1,200元，與家中配偶、1名年幼子
    女同住，尚須扶養配偶及年幼子女（見本院卷第135頁）等
    一切情狀，量處如主文所示之刑，併諭知易科罰金之折算標
    準。
　㈤末查，被告未曾因故意犯罪受有期徒刑以上刑之宣告，有臺
    灣高等法院被告前案紀錄表在卷可憑，考量被告本案犯行係
    受賴俊雄之雇用，依其指示所為，且尚未傾倒即被查獲，所
    造成之法益侵害及環境影響尚非至鉅，其於犯後始終坦承犯
    行，足認深具悔意，堪認被告上開犯行係因一時失慮，致罹
    刑典，經此偵審程序及上開罪刑宣告，當已知所警惕，信無
    再犯之虞，是本院認被告所宣告之刑以暫不執行為適當，依
    刑法第74條第1項第1款之規定，宣告緩刑2年，以啟自新。
    又為使被告能自本案中深切記取教訓，促使其尊重法律規範
    秩序，強化其法治觀念，避免再度犯罪，本院認應以命被告
    履行一定條件負擔為適當，爰依刑法第74條第2項第5款之規
    定，命被告應於本判決確定之日起1年內，向檢察官指定之
    政府機關、政府機構、行政法人、社區或其他符合公益目的
    之機構或團體，提供60小時之義務勞務，併依刑法第93條第
    1項第2款之規定，諭知於緩刑期間付保護管束，以發揮附條
    件緩刑制度之立意及避免短期自由刑執行所肇致之弊端，期
    能符合緩刑之目的。倘被告違反上開應行負擔之事項且情節
    重大，足認原宣告之緩刑難收其預期效果，而有執行刑罰之
    必要者，依刑法第75條之1第1項第4款之規定，得撤銷緩刑
    之宣告，附此敘明。
四、沒收
　㈠按犯罪工具物之沒收，固已跳脫刑罰或保安處分之性質歸屬
    ，而為刑罰或保安處分以外之獨立法律效果。但依法得予沒
    收之犯罪工具物，本質上仍受憲法財產權之保障，祗因行為
    人濫用憲法所賦予之財產權保障，持以供犯罪或預備犯罪所
    用，造成社會秩序之危害，為預防並遏止犯罪，現行刑法乃
    規定，除有其他特別規定者外，法官得就屬於犯罪行為人者
    之工具物宣告沒收之（刑法第38條第2項）。而共同正犯供
    犯罪或預備犯罪所用之物，法無必須諭知連帶沒收之明文，
    雖實務上有認為本於責任共同之原則，已於共犯中之一人確
    定判決諭知沒收，對於其他共犯之判決仍應宣告沒收，或就
    各共同正犯間採連帶沒收主義，以避免執行時發生重複沒收
    之問題。然所謂「責任共同原則」，係指行為人對於犯罪共
    同加工所發生之結果，相互歸責，因責任共同，須成立相同
    之罪名，至於犯罪成立後應如何沒收，仍須以各行為人對工
    具物有無所有權或共同處分權為基礎，並非因共同正犯責任
    共同，即應對各共同正犯重複諭知（連帶）沒收。亦即「共
    同責任原則」僅在處理共同犯罪參與關係中責任之認定，與
    犯罪工具物之沒收重在犯罪預防並遏止犯罪係屬兩事，不得
    混為一談。此觀目前實務認為，共同正犯之犯罪所得如採連
    帶沒收，即與罪刑法定主義、罪責原則均相齟齬，必須依各
    共同正犯間實際犯罪利得分別沒收，始為適法等情益明。又
    供犯罪或預備犯罪所用之物如已扣案，即無重複沒收之疑慮
    ，尚無對各共同正犯諭知連帶沒收之必要；而犯罪工具物如
    未扣案，因法律又有追徵之規定（刑法第38條第4項），則
    對未提供犯罪工具物之共同正犯追徵沒收，是否科以超過其
    罪責之不利責任，亦非無疑。且為避免執行時發生重複沒收
    之違誤，祗須檢察官本於不重複沒收之原則妥為執行即可，
    亦無於判決內諭知連帶沒收之必要。而重複對各共同正犯宣
    告犯罪所用之物連帶沒收，除非事後追徵，否則對非所有權
    人或無共同處分權之共同正犯宣告沒收，並未使其承擔財產
    損失，亦無從發揮任何預防並遏止犯罪之功能。尤以對未經
    審理之共同正犯諭知連帶沒收，剝奪該共同正犯受審之權利
    ，更屬違法。從而，除有其他特別規定者外，犯罪工具物必
    須屬於被告所有，或被告有事實上之處分權時，始得在該被
    告罪刑項下諭知沒收；至於非所有權人，又無共同處分權之
    共同正犯，自無庸在其罪刑項下諭知沒收（最高法院107年
    度台上字第1109號判決意旨參照）。
　㈡未扣案之藍色拼裝車（鐵牛車）1輛，為被告所有，供其與賴
    俊雄共同犯本案非法清除廢棄物犯行所用之物，業據被告於
    本院準備程序及審理中供陳明確（見本院卷第58、103、134
    頁），並於本院審理中因被告之請求，經本院裁定暫行發還
    被告，並責付被告保管，有卷附苗栗縣警察局通霄分局扣押
    物品目錄表、代保管單、本院110年8月19日審判筆錄、110
    年度聲字第712號裁定、具領保管切結書、領據各1份、發還
    責付保管照片3張等件可參（見偵卷第67、101頁，本院卷第
    47、103頁，本院聲字卷第13至15、29至37頁），惟考量上
    開拼裝車猶具有財產價值，用途亦非專供犯罪所用之物，復
    為被告謀生所需之工具，倘對其宣告沒收或追徵，無異剝奪
    被告工作權及更生改善之機會，顯有過苛之虞，爰依刑法第
    38條之2第2項規定，不予宣告沒收或追徵。
　㈢至扣案之型號60型挖土機1台，固係供賴俊雄共同犯罪所用之
    物，然上開挖土機為賴俊雄所有，業據賴俊雄於警詢及本院
    準備程序中陳述明確（見偵卷第38頁，本院卷第58頁），並
    有代保管單1紙在卷可佐（見偵卷第77頁），揆諸前揭說明
    ，被告就上開挖土機既非所有權人，又無共同處分權，自無
    庸在其罪刑項下諭知沒收，附此敘明。
　㈣另被告固非法從事廢棄物之清除，然被告供陳未因本案犯行
    獲得任何報酬或利益，業如前述，此外，復查無任何積極證
    據足證被告因本案犯行已獲取任何報酬或財物，基於罪疑唯
    輕、有疑利於被告之原則，應認被告並無任何犯罪所得，自
    無庸諭知沒收。
據上論斷，應依刑事訴訟法第273條之1第1項、第299條第1項前
段，廢棄物清理法第46條第4款前段，刑法第11條前段、第28條
、第59條、第41條第1項前段、第74條第1項第1款、第2項第5款
、第93條第1項第2款，判決如主文。
本案經檢察官黃棋安提起公訴，檢察官蕭慶賢到庭執行職務。
中　　華　　民　　國　　111 　年　　3 　　月　　24　　日
　　　　　　　　　刑事第一庭　法　官　高御庭
以上正本證明與原本無異。
如不服本判決應於收受送達後20日內向本院提出上訴書狀，並應
敘述具體理由；其未敘述上訴理由者，應於上訴期間屆滿後20日
內向本院補提理由書（均須按他造當事人之人數附繕本）「切勿
逕送上級法院」。告訴人或被害人如對於本判決不服者，應具備
理由請求檢察官上訴，其上訴期間之計算係以檢察官收受判決正
本之日期為準。
中　　華　　民　　國　　111 　年　　3 　　月　　24　　日
　　　　　　　　　　　　　　　書記官　林怡芳
附錄本案論罪科刑法條全文：
廢棄物清理法第46條
有下列情形之一者，處1年以上5年以下有期徒刑，得併科新臺幣
1千5百萬元以下罰金：
一、任意棄置有害事業廢棄物。
二、事業負責人或相關人員未依本法規定之方式貯存、清除、處
    理或再利用廢棄物，致污染環境。
三、未經主管機關許可，提供土地回填、堆置廢棄物。
四、未依第41條第1項規定領有廢棄物清除、處理許可文件，從
    事廢棄物貯存、清除、處理，或未依廢棄物清除、處理許可
    文件內容貯存、清除、處理廢棄物。
五、執行機關之人員委託未取得許可文件之業者，清除、處理一
    般廢棄物者；或明知受託人非法清除、處理而仍委託。
六、公民營廢棄物處理機構負責人或相關人員、或執行機關之人
    員未處理廢棄物，開具虛偽證明。